【裁判字號】    98,訴,828
【裁判日期】    980812
【裁判案由】    返還借款等
【裁判全文】
臺灣臺南地方法院民事判決               98年度訴字第828號
原      告  乙○○
訴訟代理人  葉清華律師
被      告  甲○○
訴訟代理人  蕭麗琍律師
上列當事人間請求返還借款等事件，經本院於民國98年8月3日言
詞辯論終結，判決如下：
    主      文
被告應給付原告新台幣參佰壹拾貳萬伍仟元，及自民國九十八年
七月一日起至清償日止，按年息百分之五計算之利息。
訴訟費用新台幣參萬壹仟玖佰捌拾柒元由被告負擔。
本判決於原告以新台幣壹佰零肆萬貳仟元供擔保後，得假執行；
如被告以新台幣參佰壹拾貳萬伍仟元為原告預供擔保，得免為假
執行。
    事實及理由
壹、原告起訴主張；
一、原告依據消費借貸之事實及法律關係，請求返還（給付）借
    款。
（一）原告係瑞穗不鏽鋼工業股份有限公司（下稱瑞穗公司）之
      老董事長，於民國60年9月20日開始雇用被告至瑞穗公司
      任職，因被告之工作表現優異，原告決定重用人才，於69
      年10月間，因被告要購買台南市○○街160號三層樓房，
      欠缺資金而需要原告給予資助。但瑞穗公司之公款不能隨
      便挪用，原告乃決定以個人私款資助被告，即配合被告購
      屋契約之分期付款（含定金），於69年10月17日貸借被告
      新台幣（下同）100萬元，69年11月17日貸借被告112萬50
      00元，69年12月17日貸借被告100萬元，合計312萬5000元
      ，（原告付款方式，是將款項撥入被告銀行帳戶供被告領
      用支付房屋價款，或者使用支票交付被告轉付給賣方兌領
      ，這兩種方式因時間太久，原始資料困難留存到現在，故
      一時無法確定，但原告確實有貸借付款，被告才願意親筆
      立具款項借用証交付原告存執為證）。而原告為鼓勵被告
      安心工作，將被告列入公司核心員工，乃特惠被告借款免
      付利息不訂返還日期（不訂清償日期），惟一旦中途要離
      職，即應償還全部借款之本金。被告收受借款之後即親筆
      書立蓋章立具「款項借用証」（下稱系爭借用證）。由被
      告依據實際收款之借款日期金額親筆簽名蓋章填寫交付原
      告存執作為借款收款之借據。內容文字清楚載明「右之款
      項確實向貴台借用實正無訛．．．」，而原告是該三張「
      款項借用證」之執存者，當然被告當初確實有借款及收款
      之事實存在。這三張「款項借用証」被告在另案（本院98
      年度勞訴字第5號，被告請求給付退休金事件）98年3月11
      日當庭承認真正而不爭執在案。況且依據被告所有上開建
      物登記資料記載：「買賣原因發生日期：69年10月28日。
      登記日期：70年1月13日」，證明被告於69年10月17日借
      款簽約付定金後，於69年10月28日訂立公契（不動產所有
      權買賣契約書），69年11月17日、69年12月17日付清第二
      、三期價款後辦理提出申請移轉登記，最後70年1月13日
      完成登記，此項登記內容完全符合被告向原告借款立3張
      系爭借用証之原本之事實。
（二）被告努力工作至97年9月30日突然提出辭呈，決定97年10
      月份離開工作崗位，經慰留無效，瑞穗公司即同意被告退
      休，瑞穗公司授權原告與被告於97年10月29日在工廠內商
      談離職移交及舊借款之返還方式，被告當場同意由瑞穗公
      司應付被告之退休金代為扣款轉還原告，當時彼此無爭議
      ，經瑞穗公司認諾後，依據系爭借用証金額辦理撥款完畢
      。被告離職後卻否認有同意，並否認借款，最後本院98年
      度勞訴字第5號給付退休金事件判決瑞穗公司仍應給付已
      轉付代為清償被告舊借款之金額312萬5000元。不得已原
      告將瑞穗公司之撥款交還公司，並取回系爭借用証。
（三）被告之借款312萬5000元並無利息及清償期之約定，因此
      被告在另案又抗辯原告未依民法第478條定l個月以上期限
      催告返還，故原告於98年5月11日以郵局雙掛號寄送「存
      證信函」催告被告應於98年6月30日以前辦理返還舊借款3
      12萬5000元。被告收受上開信函後，以台南37支郵局存証
      信函答覆「不曾向原告借用任何款項．．．」云云)。因
      此原告只好依據原告98年5月11日存證信函之內容，依據
      民法消費借貸之法律關係，即民法第478條後段規定行使
      借款返還請求權。
二、因被告在另案（本院98年度勞訴字第5號給付退休金事件）
    抗辯主張不是借款，沒有借款，而是原告借用被告之帳戶存
    款．．．云云，依此主張之事實，則兩造間有消費寄託及委
    任被告保管（寄存）系爭款項，才填寫系爭借用証作為寄款
    憑據。故如果借款之消費借貸法律關係不能成立，原告退一
    步要依據民法「寄託」及「委任」之法律關係，即民法第60
    3條、599條及542條規定併合請求返還（寄託款或保管款）
    及孳息（利息）。
三、並聲明；
（一）先位聲明：
（１）被告應返還原告借款312萬5000元，及自98年7月l日起至
      清償日止，按年利率百分之5計算之利息。
（２）原告願供擔保請准予宣告假執行。
（二）備位聲明：
（１）被告應返還原告消費寄託之委任保管款312萬5000元，及
      其中100萬元自69年10月17日起，其中112萬5000元，自69
      年11月17日起，其中100萬元，自69年12月17日起，各至
      清償日止之法定孳息，即按年利率百分之5計算之利息。
（２）原告願提供擔保請准予宣告假執行。
貳、被告則以；
一、被告否認兩造間有消費借貸關係存在，被告雖曾書立系爭借
    用證予原本服務之瑞穗公司，但並未收到系爭借用證所載之
    款項。系爭借用證既未表明被告已收到借款，更未記載借貸
    期限或償還之日期，自不得僅以被告曾書立系爭借用證即謂
    兩造間有原告所稱之借貸關係。
二、消費借貸為要物契約，因金錢或其他代替物之交付而生效力
    。最高法院87年台上字第1611號判決謂：「消費借貸契約屬
    要物契約，因借用物之交付而生效力。借用人出具之借據（
    借用證），倘未表明已收到借款，致不足證明有交付借款之
    事實，且其對之又有爭執者，貸與人自仍須就交付借款之事
    實負舉證責任」。被告否認曾收到原告所稱之借款，自應由
    原告就借款之交付及資金之來源負舉證責任。被告與瑞穗公
    司間請求給付退休金等事件，原告於該案曾到庭作證，本院
    98年度勞訴字第5號判決理由中載明：「又依證人乙○○所
    述伊與原告（即本案之被告）之債務係成立於69年10月17日
    、11月17日、12月17日間，然對於資金之來源及借款之交付
    ，均未能提出證明，證人並自承借貸期間均未催討亦未有利
    息之約定，亦與一般常情不符，雖被告抗辯：乙○○是被告
    公司之老董事長，因重用原告，將原告列為公司核心幹部，
    為安定人事讓核心員工安心長期在公司工作，乃為公司利益
    ，以老董個人私款無息未定清償日期借貸供核心幹部週轉使
    用，目的是能夠替公司『留才』，讓核心幹部能夠安心且長
    期服務於公司云云，惟既係為公司留才何以未以公司名義出
    借款項，而為防員工恣意離職，理應將上開條件列入借用書
    面，以資明確，且原告係於60年至被告公司任職，距證人乙
    ○○69年間出借款項，僅任職9年，何以證人乙○○願出借
    3,125,000元之款項，更何況3百餘萬元在30年前與今日相較
    價值數倍，是原告與第三人乙○○間是否有被告所稱3,125,
    000元之借貸關係已非無疑」，即認原告所述借貸過程與一
    般常情不符，是否有所謂之借貸關係已非無疑。
三、民法第125條規定：「請求權，因15年間不行使而消滅。但
    法律所定期間較短者，依其規定」，民法第128條規定：「
    消滅時效，自請求權可行使時起算。以不行為為目的之請求
    權，自為行為時起算」，「債權未定清償期者，債權人得隨
    時請求清償，為民法第315條所明定，是此項請求權自債權
    成立時即可行使，依民法第128條之規定，其消滅時效應自
    債權成立時起算」，最高法院28年上字1760號判例參照。原
    告雖稱「於69年10月17日貸借被告100萬元，69年11月17日
    貸借被告112萬5000元，69年12月17日貸借被告100萬元」，
    兩造間縱有原告所謂之借貸關係，惟原告自69年10月17日、
    69年11月17日、69年12月17日起15年間並未行使其返還請求
    權，其請求權早已罹於時效而消滅，被告亦得拒絕返還。
四、原告未曾委任被告保管金錢，更未將金錢交予被告保管，被
    告否認兩造間有消費寄託關係存在，被告在另案（本院98年
    度勞訴字第5號給付退休金事件）未曾主張原告借用被告之
    帳戶存款。且被告並非銀行或金融業者，原告亦不可能將金
    錢交與被告保管，而與被告成立消費寄託關係。原告主張民
    法第603條、599條及542條規定請求返還（寄託款或保管款
    ）及孳息（利息），顯無理由云云，資為抗辯。並聲明：原
    告之訴及假執行之聲請均駁回。如受不利之判決，願供擔保
    免為假執行。
參、兩造不爭執之事實：
一、被告曾分別於69年10月17日、69年11月17日、69年12月17日
    書立3紙皆記載「右之款項確實向貴台借用實正無訛萬一到
    期借主不能償還者連帶保證人自當出頭負擔全其責任決無異
    議恐口無憑今立款項借用證壹紙付執後日為據。」之款項借
    用證，交由原告持有。該3紙款項借用證之金額分別為100萬
    元、112萬5000元、100萬元。
二、原告於98年5月11日以存證信函催告被告應於98年6月30日前
    清償系爭借用證之借款共312萬5000元。該存證信函已於98
    年5月12日送達被告。
三、門牌號碼台南市○區○○街160號房屋於70年1月13日以買賣
    為原因登記為被告所有，原因發生日期為69年10月28日。
肆、得心證之理由：
    本案爭執之關鍵在於：被告是否有收受系爭借用證所示之款
    項？如有，原告之借款返還請求權是否已罹於消滅時效？經
    查，
一、按消費借貸為要物契約，須以金錢或其他代替物之交付為構
    成要件，如對於交付之事實有爭執，自應由主張已交付之貸
    與人負舉證責任，此觀民法第474條之規定自明（最高法院7
    9年台上字第2722號判決參照）。原告主張其確有基於消費
    借貸之意思，將系爭借用證所示之款項共3,125,000元交給
    被告，然為被告所否認，原告自應就其已將系爭借用證所示
    之款項3,125,000元交給被告乙事，負舉證責任。
二、原告確已將系爭借用證所示之款項3,125,000元交給被告：
（一）查系爭3紙借用證皆記載「右之款項確實向貴台借用實正
      無訛．．．」，業如前述，從系爭3紙借用證之上開記載
      ，應可認為系爭3紙借用證所載之借款，被告已於當日收
      足無訛（最高法院85年度台上字第1011號、88年度台上字
      第726號判決參照）。
（二）況若被告未向原告借款，被告為何要分別於69年10月17日
      、69年11月17日、69年12月17日簽發系爭3紙借用證予原
      告？被告雖以：當初是因為被告在原告擔任董事長之瑞穗
      公司任職，瑞穗公司要求被告簽借用證，被告就簽借用證
      云云置辯（98年7月27日言詞辯論筆錄），惟查，系爭借
      用證所示之款項共3,125,000元，此數額在69年間是非常
      大之款項，若被告未向原告借用該款項，衡情被告應無僅
      因其於瑞穗公司任職，即應瑞穗公司之要求，簽立金額龐
      大之系爭借用證之理，被告上開抗辯，顯與常情有違，應
      不足採。原告主張其已將系爭借用證所示之款項共3,125,
      000元交給被告，應可採信。
三、按借用人應於約定期限內，返還與借用物種類、品質、數量
    相同之物，未定返還期限者，借用人得隨時返還，貸與人亦
    得定一個月以上之相當期限，催告返還，民法第478條定有
    明文。所謂返還，通常係指「終止契約之意思表示」而言，
    亦即貸與人一經向借用人催告（或起訴），其消費借貸關係
    即行終止，惟法律為使借用人便於準備起見，特設「一個月
    以上相當期限」之恩惠期間，借用人須俟該期限屆滿，始負
    遲延責任，貸與人亦始有請求之權利。是其時效期間，應自
    期間屆滿之翌日起算。系爭借用證並未定返還期限，原告自
    得定一個月以上之相當期限，催告被告返還，且其借款返還
    請求權之消滅時效，應自期間屆滿之翌日起算。查原告已於
    98年5月11日以存證信函催告被告應於98年6月30日前清償系
    爭借用證之借款3,125,000元。該存證信函已於98年5月12日
    送達被告，業如前述，則依上開說明，系爭借款返還請求權
    之消滅時效，應自98年7月1日起算。被告抗辯：原告自69年
    10月17日、69年11月17日、69年12月17日起15年間並未行使
    其返還請求權，其請求權早已罹於時效而消滅云云，自不足
    採。
伍、綜上所述，原告既已基於消費借貸之意思將系爭借用證所示
    之款項共3,125,000元交給被告，且原告之借款返還請求權
    尚未消滅時效，則原告本於消費借貸之法律關係，請求被告
    給付借款3,125,000元及自98年7月1日起至清償日，按年息
    百分之5計算之利息，為有理由，應予准許。又本件訴訟費
    用31,987元（第1審裁判費）應由敗訴之被告負擔，爰確定
    如主文第2項所示。原告先位聲明既已獲得勝訴之判決達其
    目的，其備位聲明即毋庸審究，併予敘明。
陸、兩造分別陳明願供擔保以代釋明，聲請宣告假執行及免為假
    執行，經核均無不合，爰酌定相當之擔保金額分別宣告之。
柒、訴訟費用負擔之依據：民事訴訟法第78條、第87條第1項。
中    華    民    國    98    年    8     月    12    日
                  民事第一庭    法  官  蘇正賢
以上正本係照原本作成
如對本判決上訴，須於判決送達後20日內向本院提出上訴狀
中    華    民    國    98    年    8     月    12    日
                                書記官  陳美萍


司法院資訊處製作；財團法人民間司法改革基金會備份。
